ACORDAO-COMPLETO-2591136

ACÓRDÃO DE RELAÇÃO

ACÓRDÃO DE RELAÇÃO 1013/2023 ATA 20/2023 - PLENÁRIO

Acórdão 1013/2023-TCU-Plenário
VISTOS e relacionados estes autos de tomada de contas especial instaurada em 7/9/2022 por força do Acórdão 1870/2020-TCU-Plenário, relator Ministro Raimundo Carreiro, oriundo do TC Processo 027.190/2017-0 (representação) , mediante o qual o Tribunal, diante das possíveis irregularidades ocorridas no Serpros - Fundo Multipatrocinado (Serpros) , deliberou por autuar TCE para apurar o dano ao erário decorrente de investimentos, com recursos do Serpros no Brasil Foodservice Group S/A (BFG) , no American Trading Group (ATG) e no Grupo Canabrava;
	Considerando que a Unidade de Auditoria Especializada em Bancos Públicos e Reguladores Financeiros - AudBancos, mediante pareceres uniformes (peças 150-152) , definiu a responsabilidade individual solidária de André Luís Azevedo Guedes (Diretor Presidente do Serpros, de 1/2/2013 a 6/5/2015) , Eloir Cogliatti (Diretor de Investimento do Serpros desde 1/3/2011 e AEQTA - Administrador Estatutário Tecnicamente Qualificado na área de investimentos) , Fernando Buarque (Diretor de Administração do Serpros, de 2/5/2013 a 24/9/2013) , Silvio Michelutti de Aguiar (Diretor de Administração do Serpros, de 3/11/2003 a 31/1/2013, e Diretor de Seguridade do Serpros, de 1/2/2013 a 6/5/2015) e da empresa BNY Mellon Serviços Financeiros Distribuidora de Títulos e Valores Mobiliários S.A.;
	Considerando que a unidade técnica elencou evidências de favorecimento pessoal dos dirigentes da empresa ATG - Americas Trading Group, com a imputação de débitos solidários aos sócios cotistas relacionados aos valores impugnados entre 07/2013 e 10/2014: Martin Fernando Cohen (Presidente) , Arthur Mario Pinheiro Machado (Presidente) e Francisco Gurgel do Amaral Valente (Diretor) ;
	Considerando que, nos termos do art. 50 do Código Civil, em caso de abuso da personalidade jurídica, caracterizado pelo desvio de finalidade ou pela confusão patrimonial, o juízo competente pode desconsiderá-la para que a obrigação de reparar dano ao erário seja estendida aos bens particulares de administradores ou de sócios da pessoa jurídica beneficiados direta ou indiretamente pelo abuso;
	Considerando a definição da responsabilidade de Denílson Silveira Duarte (Analista da DIAL/GERAI a partir de 18/8/2011) , Márcio Telmo Blezer (Analista da DIAL/GERAI a partir de 9/5/2011) e Ernesto Francisco Magdalena (Gerente da DIAL/GERAI a partir de 3/6/2013) , cujas condutas não teriam resultado em débito; e
	Considerando, igualmente, que no próprio Acórdão 1870/2020-TCU-Plenário o Tribunal já autorizou "a realização das necessárias diligências e citações dos responsáveis envolvidos" (item a) ;
ACORDAM os Ministros do Tribunal de Contas da União, reunidos em sessão do Plenário, com fulcro no art. 143 do Regimento Interno do TCU, em:
a) desconsiderar, em consonância com o art. 50 da Lei 10.406/2002 (Código Civil) , a personalidade jurídica da ATG - Americas Trading Group, para que seus sócios, Martin Fernando Cohen (CPF XXX.954.147-XX; Presidente) , Arthur Mario Pinheiro Machado (CPF: XXX.075.467-XX; Presidente) , Francisco Gurgel do Amaral Valente (CPF: XXX.482.807-XX; Diretor) , também respondam pelo dano apurado nestas contas especiais; 
b) autorizar a citação de André Luís Azevedo Guedes (CPF: XXX.989.837-XX) , Diretor Presidente do Serpros, de 1/2/2013 a 6/5/2015; Eloir Cogliatti (CPF: XXX.355.597-XX) , Diretor de Investimento do Serpros, desde 1/3/2011 e AEQT (Administrador Estatutário Tecnicamente Qualificado) na área de investimentos; Fernando Buarque (CPF: XXX.827.247-XX) , Diretor de Administração do Serpros, de 2/5/2013 a 24/9/2013; Silvio Michelutti de Aguiar (CPF: XXX.997.178-XX) , Diretor de Administração do Serpros, de 3/11/2003 a 31/1/2013, e Diretor de Seguridade do Serpros, de 1/2/2013 a 6/5/2015; BNY Mellon Serviços Financeiros Distribuidora de Títulos e Valores Mobiliários S.A. (CNPJ 02.201.501/0001-61) , Administrador/Gestor do FIP ETB, e os sócios da empresa ATG - Americas Trading Group, Srs. Martin Fernando Cohen (CPF XXX.954.147-XX; Presidente) , Arthur Mario Pinheiro Machado (CPF: XXX.075.467-XX; Presidente) e Francisco Gurgel do Amaral Valente (CPF: XXX.482.807-XX; Diretor) , com fundamento nos arts. 10, § 1º, e 12, incisos I e II, da Lei 8.443/1992 c/c o art. 202, incisos I e II, do RI/TCU, para que, no prazo de quinze dias, apresentem alegações de defesa quanto às condutas irregulares a seguir e/ou recolham, solidariamente, aos cofres do Serpros Fundo Multipatrocinado                                           (CNPJ 29.738.952/0001-99) a quantia a seguir indicada, atualizada monetariamente a partir das respectivas datas até o efetivo recolhimento, abatendo-se na oportunidade a quantia eventualmente ressarcida, na forma da legislação em vigor: 
b.1) Com relação ao investimento do Serpros no FIP ETB: 
Responsáveis e condutas
b.1.1. Eloir Cogliatti, André Luís Azevedo Guedes, Fernando Buarque e Sílvio Michelutti de Aguiar, por: não ter observado os princípios de segurança, rentabilidade, solvência, liquidez e transparência do Serpros; não ter exercido suas atividades com boa-fé, lealdade e diligência; não ter identificado, avaliado, controlado e monitorado os riscos do investimento; agir de maneira no mínimo culposa na análise da documentação que fundamentou o investimento; aprovar o investimento no FIP ETB sem validação de premissas; ter efetuado análises deficientes e insuficientes acerca dos riscos do investimento, como o evidente conflito de interesse e o fato de as cotas B adquiridas pelo Serpros não possuírem direito a voto, em desrespeito à Resolução CMN nº 3.792/2009, arts. 4º, 9º, 12 e 30 e à Resolução CGPC nº 13/2004, arts. 1º, 4º e 12; e
b.1.2) BNY Mellon Serviços Financeiros Distribuidora de Títulos e Valores Mobiliários S.A., por: não ter exercido suas atividades buscando sempre as melhores condições para o fundo, empregando o cuidado e a diligência que todo homem ativo e probo costuma dispensar à administração de seus próprios negócios; e não ter exercido suas atividades com boa fé, transparência, diligência e lealdade em relação ao fundo e aos cotistas, em desrespeito à Instrução CVM 409/2004, art. 65-A, possuindo responsabilidade pelo dano causado aos cotistas (art. 9º, parágrafo 3º, da Instrução CVM 391/2003) ;
	RESPONSÁVEIS
	VALOR ORIGINAL
	DATA-BASE

	Eloir Cogliatti, Diretor de Investimento
	R$ 13.755.000R$ 50.435.000
	10/07/201321/08/2013

	André Luís Azevedo Guedes, Diretor Presidente
		
	Sílvio Michelutti de Aguiar, Diretor de Seguridade
		
	Fernando Buarque, Diretor de Administração
		
	BNY Mellon Serviços Financeiros Distribuidora de Títulos e Valores Mobiliários S.A., Administrador e Gestor do FIP ETB
		
	sócios da empresa ATG - Americas Trading Group, Srs. Martin Fernando Cohen (CPF XXX.954.147-XX; Presidente) , Arthur Mario Pinheiro Machado (CPF: XXX.075.467-XX; Presidente) e Francisco Gurgel do Amaral Valente (CPF: XXX.482.807-XX; Diretor) 
		
Valor atualizado até 04/11/2022: R$ 110.017.632,00
b.2) Com relação ao investimento do Serpros nas Debêntures Xnice: 
Responsáveis e condutas
b.2.1) Eloir Cogliatti, André Luís Azevedo Guedes e Sílvio Michelutti de Aguiar, por: não ter observado os princípios de segurança, rentabilidade, solvência, liquidez e transparência do Serpros; não ter exercido suas atividades com boa-fé, lealdade e diligência; não ter identificado, avaliado, controlado e monitorado os riscos do investimento; agir de maneira no mínimo culposa na análise da documentação que fundamentou o investimento; ter efetuado análises deficientes e insuficientes acerca dos riscos do investimento, como o evidente conflito de interesse; ter efetuado análises deficientes e insuficientes acerca das garantias da operação, em desrespeito à Resolução CMN 3.792/2009, arts. 4º, 9º, 12 e 30 e à Resolução CGPC 13/2004, arts. 1º, 4º e 12;
	RESPONSÁVEIS
	VALOR ORIGINAL
	DATA-BASE

	Eloir Cogliatti, Diretor de Investimento
	R$ 51.061.441R$ 22.117.623
	11/04/201429/10/2014

	André Luís Azevedo Guedes, Diretor Presidente
		
	Sílvio Michelutti de Aguiar, Diretor de Seguridade
		
	sócios da empresa ATG - Americas Trading Group, Srs. Martin Fernando Cohen (CPF XXX.954.147-XX; Presidente) , Arthur Mario Pinheiro Machado (CPF: XXX.075.467-XX; Presidente) e Francisco Gurgel do Amaral Valente (CPF: XXX.482.807-XX; Diretor) 
		
Valor atualizado até 04/11/2022: R$ 118.740.992,00
c) realizar a audiência de Denílson Silveira Duarte (CPF XXX.440.240-XX) , Analista da DIAL/GERAI a partir de 18/8/2011; Márcio Telmo Blezer (CPF XXX.686.007-XX) , Analista da DIAL/GERAI a partir de 9/5/2011; e Ernesto Francisco Magdalena (CPF XXX.643.707-XX) , Gerente da DIAL/GERAI a partir de 3/6/2013, com fundamento nos arts. 10, § 1º, e 12, incisos I e III, da Lei 8.443/1992 c/c o art. 202, incisos I e III, do RI/TCU, para que, no prazo de quinze dias, apresentem razões de justificativa quanto às condutas irregulares descritas a seguir:
c.1) Denílson Silveira Duarte e Márcio Telmo Blezer, por terem realizado as análises das operações de investimento no FIP ETB, nas Debêntures Xnice (apenas Denílson) , sem a observância aos ditames legais, sem a devida diligência e análise de riscos, em desrespeito à Resolução CMN nº 3.792/2009, arts. 4º, 9º, 12 e 30 e à Resolução CGPC nº 13/2004, arts. 1º, 4º e 12;
c.2) Ernesto Francisco Magdalena, por ter validado as análises das operações de investimento FIP ETB, nas Debêntures Xnice, sem a observância aos ditames legais, sem a devida diligência e análise de riscos, em desrespeito à Resolução CMN nº 3.792/2009, arts. 4º, 9º, 12 e 30 e à Resolução CGPC nº 13/2004, arts. 1º, 4º e 12.
d) informar os responsáveis que, caso venham a ser condenados pelo Tribunal, os débitos ora apurados serão acrescidos de juros de mora, nos termos do § 1º do art. 202 do RI/TCU;
e) encaminhar aos responsáveis, por ocasião das citações e audiências, cópia deste Acórdão e dos pronunciamentos às peças 150-152; e
f) após as devidas comunicações, autorizar a remessa do processo à Secretaria de Controle Externo da Função Jurisdicional (Sejus) .
1. Processo TC-Processo 020.020/2022-8 (TOMADA DE CONTAS ESPECIAL) 
	1.1. Responsáveis: Andre Luis Azevedo Guedes (XXX.989.837-XX) ; Bny Mellon Servicos Financeiros Distribuidora de Títulos e Valores Mobiliários S/A (02.201.501/0001-61) ; Eloir Cogliatti (XXX.355.597-XX) ; Fernando Buarque (XXX.827.247-XX) ; Silvio Michelutti de Aguiar (XXX.997.178-XX) .
	1.2. Órgão/Entidade: Superintendência Nacional de Previdência Complementar.
	1.3. Relator: Ministro Antonio Anastasia.
	1.4. Representante do Ministério Público: não atuou.
	1.5. Unidade Técnica: Unidade de Auditoria Especializada em Bancos Públicos e Reguladores Financeiros (AudBancos) .
	1.6. Representação legal: não há.
	1.7. Determinações/Recomendações/Orientações: não há.

Andre Luis Azevedo Guedes (XXX.989.837-XX); Bny Mellon Servicos Financeiros Distribuidora de Títulos e Valores Mobiliários S/A (02.201.501/0001-61); Eloir Cogliatti (XXX.355.597-XX); Fernando Buarque (XXX.827.247-XX); Silvio Michelutti de Aguiar (XXX.997.178-XX).

ANTONIO ANASTASIA

não há.

Não atuou.

TOMADA DE CONTAS ESPECIAL (TCE)

Unidade de Auditoria Especializada em Bancos Públicos e Reguladores Financeiros (AudBancos).